ACORDAO-COMPLETO-2421657

ACÓRDÃO 8427/2020 ATA 26/2020 - PRIMEIRA CÂMARA

VISTOS, relatados e discutidos estes autos de pensões militares deferidas pela Décima Primeira Região Militar;
ACORDAM os Ministros do Tribunal de Contas da União, reunidos em sessão da Primeira Câmara, ante as razões expostas pelo Redator, com fundamento no art. 71, inciso III, da Constituição Federal e nos arts. 1º, inciso V, 39, inciso II, da Lei 8.443/1992, em:
9.1. considerar legais e determinar os respectivos registros dos atos de pensão militar instituídos por João Mendes de Mendonça, José Felipe dos Santos, José Campedelli e Inaldo Seabra de Noronha;
9.2. considerar ilegal e negar registro ao ato de pensão militar instituído por José Ailton Teixeira Pêgo;
9.3. dispensar o ressarcimento das quantias indevidamente recebidas, de boa-fé, pela interessada, consoante o Enunciado 106 da Súmula de Jurisprudência deste Tribunal;
9.4. determinar à Décima Primeira Região Militar que:
9.4.1. faça cessar, no prazo de 15 (quinze) dias, contado a partir da ciência desta deliberação, os pagamentos decorrentes do ato impugnado, sob pena de responsabilidade solidária da autoridade administrativa omissa, consoante disposto nos arts. 71, inciso IX, da Constituição Federal e 262 do Regimento Interno do TCU;
9.4.2. dê ciência do inteiro teor desta deliberação à beneficiária, alertando-a de que o efeito suspensivo proveniente da interposição de eventuais recursos, caso não providos, não a exime da devolução dos valores indevidamente percebidos após a notificação;
9.4.3. envie a esta Corte de Contas, no prazo de 30 (trinta) dias, por cópia, comprovante de que a interessada teve ciência desta deliberação.

Ato de concessão de pensão militar.

Primeira Câmara

Décima Primeira Região Militar.

3. Interessados/Responsáveis:
3.1. Interessados: Anamélia Fontenelle de Mendonça (XXX.165.081-XX); Carmen Lúcia Fontenelle de Mendonça (XXX.003.102-XX); Carmen Silvia Fontenelle de Mendonça (XXX.947.571-XX); Gloria Joycelyn Freitas de Noronha (XXX.437.651-XX); Luciana Pinto Felipe dos Santos Moura (XXX.857.401-XX); Luciana Pinto Felipe dos Santos Moura (XXX.857.401-XX); Maria de Fátima Machado Vale da Silva (XXX.711.771-XX); Maria de Jesus Teixeira (XXX.804.816-XX); Martha Degrazia Campedelli (XXX.410.141-XX).

13.1. Ministros presentes: Benjamin Zymler (na Presidência), Walton Alencar Rodrigues (Relator) e Bruno Dantas.
13.2. Ministro-Substituto convocado: Weder de Oliveira.
13.3. Ministro-Substituto presente: Augusto Sherman Cavalcanti.

ACORDAO-COMPLETO-2506855

Acórdão 15180/2021 - Primeira Câmara

WALTON ALENCAR RODRIGUES

Adoto, como relatório, a instrução elaborada no âmbito da Secretaria de Fiscalização de Pessoal (Sefip) , vazada nos termos a seguir transcritos, que contou com a anuência do representante do Ministério Público:
Trata-se de atos de Pensão Militar, submetidos, para fins de registro, à apreciação do Tribunal de Contas da União (TCU) , de acordo com o art. 71, inciso III, da Constituição Federal.  Os atos foram cadastrados e disponibilizados ao TCU por intermédio do Sistema de Apreciação e Registro de Atos de Admissão e Concessões na forma do art. 2º, caput e incisos I a IV, e art. 4º, caput, da Instrução Normativa TCU 55/2007. 
EXAME TÉCNICO
Procedimentos aplicados
Os procedimentos para exame, apreciação e registro de atos de pessoal encontram-se estabelecidos na Instrução Normativa TCU 78/2018 e na Resolução TCU 206/2007. Essas normas dispõem, em seus arts. 4º, § 2º, e 3º, § 3º, respectivamente, que os atos de pessoal disponibilizados por meio do e-Pessoal devem ser submetidos à crítica automatizada do próprio sistema, com base em parâmetros predefinidos.
Relativamente aos atos de admissão e concessão de aposentadoria, pensão e reforma, as rotinas de crítica das informações cadastradas nos sistemas informatizados de coleta de atos foram elaboradas e validadas levando-se em conta as peculiaridades desses atos. Os itens de verificação do sistema compreendem prazos e fundamentos legais, assim como eventuais ocorrências de acumulação. Tratam-se de verificações mais abrangentes, minuciosas e precisas do que aquelas que podem ser realizadas por mãos humanas, proporcionando um nível de segurança ainda maior.
Além da crítica automatizada, há verificação humana adicional no caso de haver alertas do sistema ou informações não formatadas, como esclarecimentos do gestor ou do controle interno.  
Exame das Constatações
5. Em consulta realizada em sistemas externos disponibilizados ao TCU podemos verificar que as beneficiárias, Sras. MARTHA DEGRAZIA CAMPEDELLI, CPF, XXX.410.141-XX, ANAMELIA FONTENELLE DE MENDONÇA, CPF XXX.165.081-XX, MARIA DE FÁTIMA MACHADO VALE DA SILVA, CPF XXX.711.771-XX e CARMEN LÚCIA FONTENELLE DE MENDONÇA, CPF XXX.003.102-XX acumulam a pensão constante dos autos com um outro cargo ou um benefício. Informamos que tais acumulações têm como base legal o Art. 29, incisos I e II, da Lei das Pensões Militares - Lei 3765/1960 -, que permite a referida acumulação, observado o disposto no art. 37, inciso XI, da Constituição Federal.	
6. Da análise do ato de nº 10003509-08-2013-000146-5 que tem como instituidor o ex-militar JOSE AILTON TEIXEIRA PÊGO, CPF XXX.116.276-XX, que tem como beneficiária a Sra. MARIA DE JESUS TEIXEIRA, CPF XXX.804.816-XX, mãe do instituidor, podemos verificar que o ato em análise está em desacordo com o inciso II do Art.  7º da Lei 3765/60 em sua nova redação, in verbis: 
II - segunda ordem de prioridade, a mãe e o pai que comprovem dependência econômica do militar; (Redação dada pela Medida provisória nº 2.215-10, de 31.8.2001) 
7. No campo, dados do beneficiário, do ato em análise, está informado que a Sra. MARIA DE JESUS TEIXEIRA, genitora do ex-militar, não teve comprovação de dependência econômica junto do mesmo, fato que não lhe dá assim direito a receber o benefício que está sendo pleiteado. 
8. Informamos, ainda, que a que a Sra. MARIA DE JESUS TEIXEIRA, genitora do ex-militar, recebe também uma pensão por morte previdenciária no valor de R$1.405,00 desde de 20/09/1992, de acordo com o que podemos verificar em consulta realizada em sistemas externos disponibilizados ao TCU.
9. Diante do exposto, podemos verificar que o ato de nº 10003509-08-2013-000146-5 de JOSE AILTON TEIXEIRA PÊGO está contrariando a legislação em vigor, uma vez que o ex-militar faleceu em 08/01/2013, ou seja, sob a vigência da nova redação do Art. 7º da Lei nº 3.765/60 que exige comprovação de dependência econômica por parte dos genitores e sua genitora antes do seu falecimento já recebia pensão por morte paga pelo INSS. Frente ao exposto, propomos que ato seja considerado ilegal e negado o seu registro.
CONCLUSÃO        
10. A abrangência e a profundidade das verificações levadas a efeito fundamentam convicção de legalidade dos atos, à exceção do Ato de nº 10003509-08-2013-000146-5 que deve ser considerado ilegal com a recusa do registro, de acordo com o relatório acima transcrito. Assim, em relação aos demais atos do presente processo, cabe proposta no sentido de que sejam considerados legais, promovendo-lhes os registros. 
PROPOSTA DE ENCAMINHAMENTO
11. Ante o exposto, com fundamento nos arts. 71, inciso III, da Constituição Federal, 1o, inciso V, e 39, inciso II, da Lei 8.443/1992 e 260, § 1º e 5º, do Regimento Interno do Tribunal de Contas da União, bem como art. 7º, § 3º da IN 55/2007, propõe-se:	
a) considerar ilegal o ato de nº 10003509-08-2013-000146-5, de JOSE AILTON TEIXEIRA PÊGO, tendo em vista que o mesmo está contrariando o inciso II do Art.  7º da Lei 3765/60 em sua nova redação, uma vez que o ex-militar faleceu em 08/01/2013 e não há comprovação de dependência economia por par de sua genitora; 
b) considerar legais os demais atos do presente processo;
c) dispensar o ressarcimento das quantias indevidamente recebidas de boa-fé pela interessada, consoante o disposto no Enunciado 106 da Súmula da Jurisprudência do TCU;
d) determinar à Décima Primeira Região Militar que: 
d.1) no prazo de 15 (quinze) dias, a contar da ciência desta Deliberação, abstenha-se de realizar pagamentos decorrentes dos atos impugnados, sujeitando-se a autoridade administrativa omissa à responsabilidade solidária, nos termos do art. 262, caput, do Regimento Interno/TCU;
d.2) dê ciência, também, no prazo de 15 (quinze) dias, a contar do recebimento da notificação deste Acórdão, do inteiro teor desta deliberação à Sra. MARIA DE JESUS TEIXEIRA - CPF, XXX.804.816-XX, que a mesma não tem direito ao benefício ora pleiteado, tendo em vista que a legislação vigente exclui a genitora que não comprove a dependência econômica do militar. 
d.3) alerte à interessada que o efeito suspensivo proveniente da interposição de possíveis recursos perante o TCU não as exime da devolução dos valores percebidos indevidamente após a respectiva notificação, caso os recursos não sejam providos.

não há

Procurador Júlio Marcelo de Oliveira.

PENSÕES MILITARES. PENSÃO INSTITUÍDA EM BENEFÍCIO DE GENITORA. NÃO COMPROVAÇÃO DA DEPENDÊNCIA ECONOMICA ANTERIOR AO FALECIMENTO DO INSTITUIDOR. ILEGALIDADE. NEGATIVA DE REGISTRO. DETERMINAÇÕES. LEGALIADE DAS DEMAIS PENSÕES. AUTORIZAÇÃO DOS REGISTROS. CIÊNCIA.

PENSÃO MILITAR (PMIL)

Secretaria de Fiscalização de Pessoal (SEFIP).

Trata-se de atos de Pensão Militar instituídos por João Mendes de Mendonça, José Felipe dos Santos, José Campedelli, José Aílton Teixeira Pêgo e Inaldo Seabra de Noronha.
Em pareceres uniformes, a Secretaria de Fiscalização de Pessoal e o representante do Ministério Público propuseram a ilegalidade do ato instituído por José Ailton Teixeira Pêgo, tendo como beneficiária sua genitora, Maria de Jesus Teixeira, porquanto não comprovada a dependência econômica desta em relação ao ex-militar, antes do seu falecimento, consoante previsto no art. 7º, inciso II, da Lei 3.765/1960, abaixo transcrito:
 Art. 7º A pensão militar é deferida em processo de habilitação, com base na declaração de beneficiários preenchida em vida pelo contribuinte, na ordem de prioridade e nas condições a seguir:
 (...) 
        II - segunda ordem de prioridade, a mãe e o pai que comprovem dependência econômica do militar;   
Nesse sentido, na instrução transcrita no Relatório, há informação de que a beneficiária, por ocasião do falecimento do instituidor, recebia pensão por morte previdenciária, paga pelo INSS.
Isto posto, anuindo à proposta de encaminhamento da unidade técnica, julgo ilegal o ato de pensão militar instituído por José Ailton Teixeira Pêgo, negando-lhe registro. 
Julgo legais e autorizo o registro dos demais atos de pensão civil constantes dos presentes autos.
Voto, portanto, no sentido de que o Tribunal acolha a minuta de acórdão que submeto à deliberação deste Colegiado.
TCU, Sala das Sessões Ministro Luciano Brandão Alves de Souza, em 4 de agosto de 2020.
WALTON ALENCAR RODRIGUES 
Relator